【裁判字號】    99,訴,160
【裁判日期】    990805
【裁判案由】    重傷害
【裁判全文】
臺灣嘉義地方法院刑事判決               99年度訴字第160號
公  訴  人  臺灣嘉義地方法院檢察署檢察官
被      告  丁○○
指定辯護人  黃逸柔律師
被      告  甲○○
上  一  人
指定辯護人  劉興文律師
上列被告等因重傷害案件，經檢察官提起公訴（九十八年度偵字
第六二四五號），本院判決如下：
    主  文
丁○○共同傷害人之身體，處有期徒刑壹年捌月。
甲○○共同傷害人之身體，處有期徒刑貳年。
    犯 罪 事 實
一、丁○○於九十八年七月十四日晚間十時許，駕車行經嘉義縣
    梅山鄉○○路四六三號鍾啟鏞住處前，與鍾啟鏞因故發生口
    角，鍾啟鏞並騎乘機車尾隨丁○○前往梅山鄉○○路魚池，
    雙方再起口角，適彼此友人丙○○在場勸解後鍾啟鏞即行離
    去。丁○○因此對鍾啟鏞心生不滿，於同年七月十五日凌晨
    將上情告知甲○○後，即與甲○○於同日凌晨零時三十分許
    共同前往鍾啟鏞上址住處欲尋隙，而鍾啟鏞步出屋外後再與
    丁○○發生口角，丁○○即與甲○○共同基於普通傷害之犯
    意聯絡，由丁○○徒手毆打、甲○○持預先準備攜帶之材質
    堅硬條狀物毆打鍾啟鏞頭部、身體各處，致鍾啟鏞受有左側
    蜘蛛膜下及硬膜下出血、顱骨及顏面骨骨折、頭皮撕裂傷、
    背部、左手臂挫傷瘀血、右眼一處撕裂傷及右眼血腫、左乳
    下、右腳大拇指破皮、右肩瘀血之傷害。
二、案經鍾啟鏞訴由嘉義縣警察局竹崎分局報告臺灣嘉義地方法
    院檢察署檢察官偵查起訴。
    理  由
一、證據能力部分：按被告以外之人於審判外之陳述，雖不符刑
    事訴訟法第一百五十九條之一至第一百五十九條之四之規定
    ，而經當事人於審判程序同意作為證據，法院審酌該言詞陳
    述或書面陳述作成時之情況，認為適當者，亦得為證據。當
    事人、代理人或辯護人於法院調查證據時，知有第一百五十
    九條第一項不得為證據之情形，而未於言詞辯論終結前聲明
    異議者，視為有前項之同意，刑事訴訟法第一百五十九條之
    五定有明文。查本件被告丁○○、甲○○及其各自之辯護人
    於言詞辯論終結前，對於下述本院採為認定犯罪事實依據之
    各項證據之證據能力，均未聲明異議（見本院卷第二十五頁
    至第二十六頁），復經本院於審理時逐一提示予被告表示意
    見（見本院卷第二百十五頁至第二百二十二頁），本院審酌
    該等證據之取得過程並無瑕疵，與本案待證事實間復具有相
    當之關聯性，以之為本案證據並無不當，自得採為本件認定
    事實之基礎，合先敘明。
二、訊據被告丁○○矢口否認有毆打鍾啟鏞之行為，辯稱：因為
    當晚被警察攔停詢問有無打人，想說是鍾啟鏞故意跟警察誣
    指，所以前往鍾啟鏞住處詢問鍾啟鏞，其並無任何傷人之意
    ，反係鍾啟鏞出來後對其推扯云云；被告甲○○雖坦承有毆
    打鍾啟鏞之行為，惟辯稱：當天是看到鍾啟鏞拉扯丁○○，
    為了要把鍾啟鏞拉開而隨手以路邊攔阻棍毆打鍾啟鏞，並非
    事前與丁○○有犯意聯絡云云。經查：
  (一)被告丁○○於九十八年七月十四日晚間十時許，駕駛汽車行
    經嘉義縣梅山鄉○○路四六三號鍾啟鏞住處前，有與鍾啟鏞
    發生口角，嗣後鍾啟鏞騎乘機車尾隨被告丁○○前往嘉義縣
    梅山鄉○○路魚池，雙方再發生口角一情，業據證人鍾啟鏞
    於本院證稱：當天發生事情之前是丁○○他開車經過我家門
    口停下來，我在拖地，我想說車子在那邊一直看我，他把車
    窗拉下來車子停在我前面，晚上因為我近視不知道是不是我
    朋友，我就問他你是誰，你要找誰，他就很不客氣跟我用三
    字經講「幹你娘！是不可以看你嗎」等語（見本院卷第九十
    九頁）；另證人丙○○於本院證稱：環南路的魚池是我朋友
    在經營的，七月十五日那天的事情我看到的經過是丁○○一
    個人開車來魚池那邊在叫我，我走出去看到後面跟一台摩托
    車，鍾啟鏞跟丁○○在大小聲，他們好像在互罵，意思是說
    你看我做什麼要吵架，我看鍾啟鏞有喝酒，我就把他們叫開
    ，後來我就和丁○○一起去吃羊肉爐，甲○○是後來才過來
    吃羊肉爐，我有問丁○○到底是什麼原因，他說他開車經過
    那裡，他車窗搖下來，人家看他說你是在看什麼，丁○○跟
    他說我是不能看你嗎，他就騎摩拖車追他等語（見本院卷第
    一百八十九頁至第一百九十三頁、第一百九十六頁至第二百
    頁），參以證人林俊夆亦於本院證稱：九十八年七月十五日
    凌晨鍾啟鏞被打的時候我有在他家，我去的時候鍾啟鏞有問
    我說阿安我認不認識，他說剛才有跟少年人有口角，他騎摩
    托車追他到魚池，在那裡有口角等語（見本院卷第一百四十
    八頁、第一百五十頁至第一百五十一頁）。是依證人鍾啟鏞
    之上揭證述，被告丁○○於九十八年七月十四日晚間十時許
    ，有在鍾啟鏞之住家前與鍾啟鏞發生口角，另依證人丙○○
    、林俊夆之證述，證人鍾啟鏞與被告丁○○在住處前發生口
    角後，鍾啟鏞隨即騎機車尾隨丁○○前往環南路魚池，雙方
    再度發生口角，惟尚未有肢體衝突等情，即堪認定。
  (二)又被告丁○○與友人丙○○等人在羊肉爐店聚餐結束後，於
    九十八年七月十五日凌晨零時三十分許，隨即駕車搭載甲○○前往鍾啟鏞前揭住處，並由甲○○在鍾啟鏞門外呼叫請鍾
    啟鏞自屋內出來等情，此為被告丁○○、甲○○二人所不爭
    執，復據證人林俊夆於本院證稱：我那天到鍾啟鏞住處之後
    大約十幾分鐘，鍾啟鏞被叫出去，外面有人叫門他就出去了
    ，他出去之後我在裡面有聽到外面在大小聲，二邊都有聲音
    ，詳細內容我沒有很注意，時間應該沒有多久，沒有幾秒鐘
    ，我當時沒有跟出去是因為我知道是要吵架，鍾啟鏞有跟我
    說他跟少年有些口角，他騎摩托車追到魚池，所以我感覺這
    個可能是要吵架，後來我是聽到摩托車倒地聲音我和我太太
    才出去，我太太在那邊說怎麼全都是血，我有看到丁○○和
    甲○○他們已經走到車尾那裡要離開等語（見本院卷第一百
    四十九頁至第一百五十七頁、第一百六十一頁至第一百六十
    二頁）。是被告丁○○與證人鍾啟鏞於九十八年七月十四日
    晚間十時許，已有口角糾紛，證人鍾啟鏞並騎乘機車尾隨被
    告丁○○前往環南路魚池再度起口角爭執，雙方已有二次之
    口角爭紛，業如前述，而被告丁○○亦於本院坦稱有稍微告
    知甲○○與鍾啟鏞發生爭吵之事，下車時甲○○知悉是要去
    找鍾啟鏞等語（見本院卷第二百十二頁至第二百十三頁）。
    則被告丁○○與友人聚餐結束後，隨即於九十八年七月十五
    日凌晨零時三十分許此深夜時間，特意搭載身強體壯、與該
    口角紛爭無關之甲○○前往鍾啟鏞住處，於一般人均已休息
    之時間前往甫與其發生口角之證人鍾啟鏞住處，其動機實非
    良善，顯係特意前往尋隙甚明；而被告甲○○既已知悉被告
    丁○○與鍾啟鏞發生口角爭執一事，仍於深夜時分偕同丁○○前往鍾啟鏞住處，其對於被告丁○○前往證人鍾啟鏞住處
    之目的絕非良善，顯亦知之甚明。
  (三)再證人鍾啟鏞與丁○○、甲○○碰面後，鍾啟鏞即有遭人毆
    打情形，並且造成鍾啟鏞受有左側蜘蛛膜下及硬膜下出血、
    顱骨及顏面骨骨折、頭皮撕裂傷、背部、左手挫傷瘀血、右
    眼一處撕裂傷及右眼血腫、左乳下、右腳大拇指破皮、右肩
    瘀血之傷害等情，業據證人鍾啟鏞於警詢、偵訊及本院審理
    時證述在卷（見警卷第二頁至第四頁、偵卷第八頁至第九頁
    、本院卷第一百二十四頁至第一百二十七頁），復有佛教慈
    濟綜合醫院大林分院（下簡稱慈濟醫院）診斷證明書一份、
    慈濟醫院拍攝之鍾啟鏞頭部受傷照片四張、鍾啟鏞背部及左
    手瘀血照片二張，以及慈濟醫院病歷資料等在卷可佐（見警
    卷第十七頁、第十四頁、本院卷第四十八頁、偵卷第十六頁
    至第一百二十四頁）。而上揭診斷證明書雖並未記載證人鍾
    啟鏞有背部、左手臂挫傷瘀血、右眼一處撕裂傷及右眼血腫
    、左乳下、右腳大拇指破皮、右肩瘀血之傷害，然依上揭證
    人鍾啟鏞於九十八年七月二十六日在梅山分駐所拍攝之背部
    及左手照片，明顯可見有遺留之挫傷瘀血情形，且上揭慈濟
    醫院病歷內之九十八年七月十五日下午二時三十分護理記錄
    所記載之傷口護理情形（見偵卷第七十八頁），明確載明證
    人鍾啟鏞有右眼一處撕裂傷、左乳下方一處破皮、右腳大拇
    指破皮、右眼血腫及右肩瘀血存在情形。是證人鍾啟鏞於九
    十八年七月十五日凌晨零時三十分許，與被告二人碰面後即
    有遭人毆打，並且造成左側蜘蛛膜下及硬膜下出血、顱骨及
    顏面骨骨折、頭皮撕裂傷、背部、左手挫傷瘀血、右眼一處
    撕裂傷及右眼血腫、左乳下、右腳大拇指破皮、右肩瘀血之
    傷害乙節，即堪認定。而證人鍾啟鏞就其被毆傷之情形，於
    警詢證稱：九十八年七月十五日凌晨零時三十分許，阿安夥
    同另二名男子前來我家時，其中一人進入我家請我出去，結
    果我一出門外，就遭人用不明鈍器從我後腦袋打下去，當時
    我只見阿安從我前面衝過來揍我頭部，一直打後，我就不醒
    人事，經我指認甲○○是當時與丁○○一起來，叫我外出並
    持鈍器打我之其中一人等語（見警卷第一頁至第二頁）；於
    偵查中證稱：當天是丁○○帶甲○○去我住處叫我出來，我
    紗門打開，以為朋友找我，就走出去，根本沒有警覺，我一
    出去頭就被打，他們拿硬物攻擊我，第一個打我是從我右後
    方，左邊丁○○又跑來，我要阻擋他，所以我知道我後方及
    左方都有人打我，我有用手去抱住丁○○，後來我就倒地起
    不來，也想不起來身體背部及手部傷痕是怎麼來等語（見偵
    卷第八頁）；於本院證稱：當天外面有人在叫我，應該是甲○○，我走出去外面看到二個人，一個來叫我，我走出去時
    左邊還有一個，叫門那個我走出去時他就閃到我右邊，我出
    去時已經到騎樓外面，一出去頭後面就先被打，從我右後方
    打我的人我沒看到，但是我判斷一定是甲○○，因為我出去
    時他閃到我右後方去，外面沒有其他人，只有甲○○是站在
    我右後方，我沒有看到他拿什麼東西打我，接下來丁○○就
    衝過來，丁○○是從我左邊騎樓出來，他距離我頂多一公尺
    ，他是走快步出來，我看到他拳頭過來，他是打我頭，然後
    我抱住丁○○不要他再打我，從右後方打我頭部的那個東西
    ，感覺上是很硬的東西，我跟丁○○抱住的時候，他後面連
    續打我我就鬆手沒有力氣了，除了頭部以外，身體也有被打
    到，不知道是被打還是被踢的等語（見本院卷第一百零二頁
    至第一百零四頁、第一百零七頁至第一百十頁、第一百二十
    四頁至第一百二十七頁）。是證人鍾啟鏞於警詢、偵訊及本
    院審理時，就被告甲○○持鈍器自右後方毆打其頭部、被告
    丁○○自左前方出現徒手毆打其頭部、其有抱住丁○○作為
    抵抗，後其不支倒地等情，證述內容均大致相符，參以證人
    鍾啟鏞所受之傷勢，包含左側蜘蛛膜下及硬膜下出血、顱骨
    及顏面骨骨折、頭皮撕裂傷、背部、左手挫傷瘀血、右眼一
    處撕裂傷及右眼血腫、左乳下、右腳大拇指破皮、右肩瘀血
    之傷害，而依慈濟醫院病歷檢附之頭部傷勢照片、手術記錄
    顯示（見本院卷第四十八頁、偵卷第四十七頁），證人鍾啟
    鏞自頭頂往腦後，有由左上方斜向右下方之四條明顯條狀撕
    裂傷，與證人鍾啟鏞上揭證稱被告甲○○自其右後方持鈍器
    攻擊其頭部造成之傷勢走向相符，且依其上揭傷勢情形，顯
    然除有人自背面攻擊以外，亦有從正面攻擊始能同時造成顏
    面骨骨折、右眼一處撕裂傷及右眼血腫、左乳下破皮之傷勢
    ，亦與證人鍾啟鏞證稱被告丁○○有自左前方出現徒手攻擊
    之語相合，足徵證人鍾啟鏞指證被告甲○○自右後方持鈍器
    攻擊頭部、被告丁○○自左前方出現徒手毆打之證詞，並非
    憑空杜撰，應係可採。至證人鍾啟鏞雖於本院證述時，對於
    其於九十八年七月十四日晚間十時許騎乘機車跟隨被告丁○○、於九十八年七月十五日凌晨零時三十分許步出屋外時有
    與丁○○發生短暫口角乙情有所隱匿，而與前揭證人丙○○
    、林俊夆證述內容不符，然證人鍾啟鏞僅係隱匿自身於遭被
    告二人毆打前，於九十八年七月十四日晚間十時許有主動挑
    釁之行為、於同年七月十五日凌晨遭毆打前有短暫口角之事
    ，惟對於遭被告二人毆打之主要情節，前後均相一致，並非
    對於如何遭毆打一事有所不實隱瞞，且證人鍾啟鏞若欲刻意
    誣陷被告二人，其對於主要與之有口角糾紛之被告丁○○，
    逕可指述被告丁○○亦有自前方持鈍器攻擊、或指稱係被告
    丁○○站在其右後方持鈍器猛力敲擊頭部，此類對被告丁○○更為不利之證詞，然其僅證述被告丁○○自左前方出現徒
    手攻擊，益徵證人鍾啟鏞就其遭毆打此部分之情節，並無刻
    意誇大或編纂，實屬可信。另被告丁○○之辯護人雖以證人
    鍾啟鏞於警詢證述有三人毆打、被告丁○○曾車禍受傷無法
    自證人鍾啟鏞左側跑步出現云云，據此抗辯證人鍾啟鏞之證
    述不可信，惟證人鍾啟鏞就上揭警詢證述內容亦於本院證稱
    ：我之前會說有三個人是因為感覺我出去之後後面馬上被打
    ，我實際上是看到二個人等語，且證人鍾啟鏞就被告丁○○
    自其左側出現之方式，於本院證稱係走快步、僅距離約一公
    尺之語，業如前述，是證人鍾啟鏞亦非證稱被告丁○○有長
    距離之快速奔跑，參以被告丁○○所提出之殘障手冊影本記
    載，被告丁○○為輕度肢障，尚非嚴重之肢體障礙程度，應
    無礙於短距離之快步行走。辯護人以上揭各節為辯，尚不足
    以動搖本院基於上揭證據而為之認定。
  (四)再者，證人鍾啟鏞頭部受有左側蜘蛛膜下及硬膜下出血、顱
    骨及顏面骨骨折、頭皮撕裂傷之傷害，業如前述，且其頭部
    撕裂傷部分，係呈條狀之傷勢，於案發現場倒地時，地面亦
    留有血跡等情，亦有頭部傷勢照片四張、手術記錄一份、案
    發現場照片二張在卷可參（見本院卷第四十八頁、偵卷第四
    十七頁、警卷第十五頁）。而人之頭部有堅硬顱骨保護腦部
    ，若僅徒手毆打或以塑膠材質物品毆打，顯難造成頭部骨折
    或蜘蛛膜下及硬膜下出血，足見被告甲○○於攻擊證人鍾啟
    鏞頭部時，應係使用質地堅硬之條狀物攻擊，始能造成明顯
    之頭皮條狀撕裂傷以及左側蜘蛛膜下及硬膜下出血、顱骨骨
    折之傷害。而被告二人雖於警詢、偵訊及本院審理時，均供
    稱被告甲○○係以案發現場路面施工使用之攔阻棍作為毆打
    證人鍾啟鏞之工具云云，然承辦員警於九十八年七月十五日
    凌晨零時三十分前往嘉義縣梅山鄉○○路四六三號前處理丁○○、甲○○傷害案，現場施工單位使用之攔阻棍為塑膠材
    質，當場並沒有任何施工單位到場可供查詢，現場處理完畢
    後，並未發現攔阻棍有破損或血跡之情形，時經多日後未有
    任何施工單位報案其攔阻棍或其他財物損失情事，有嘉義縣
    警察局竹崎分局九十九年三月二十四日嘉竹警偵字第099007
    0826號函附報告一份在卷可參（見本院卷第五十七頁至第五
    十九頁）。是上揭案發現場之攔阻棍均為塑膠材質，並非質
    地堅硬之金屬棍棒，實無足夠之硬度、重量得以造成證人鍾
    啟鏞上揭頭部傷勢情形，且以塑膠材質之攔阻棍毆打頭部若
    果能造成頭部骨折、出血，該攔阻棍應會斷裂、沾有血跡，
    惟案發現場均無發現攔阻棍斷裂或沾有血跡之情形，復無施
    工單位報案有其他財物損失，顯見被告二人均刻意供稱係以
    路邊施工使用之攔阻棍毆打證人鍾啟鏞，係虛偽不實，而被
    告二人堅不誠實供述、提出該毆打證人鍾啟鏞使用之器材，
    應係為掩飾上揭物品並非隨意撿拾，而係被告二人預先準備
    之事實，並由被告甲○○先行掌握，始能隨即使用毆打鍾啟
    鏞。是以被告二人於深夜時分特意前往證人鍾啟鏞住處，並
    且預先準備質地堅硬之條狀物品，於被告丁○○與證人鍾啟
    鏞短暫口角後被告甲○○隨即持該堅硬條狀物攻擊證人鍾啟
    鏞頭部，被告二人對於傷害鍾啟鏞乙節，顯在渠等犯意聯絡
    範圍之內，被告丁○○抗辯並無傷害之行為亦無傷害之犯意
    、被告甲○○抗辯係其個人傷害鍾啟鏞而非與被告丁○○有
    犯意聯絡，均難採信。
  (五)況被告丁○○、甲○○就證人鍾啟鏞受傷之經過，被告丁○○於九十九年七月二十二日以證人身分作證時證稱：當時我
    和甲○○去鍾啟鏞住處時，鍾啟鏞出來就說你阿安哦，你不
    是很風神，就倒下去，他那個地方剛好是斜坡，我沒有辦法
    後退，向後仰拉到他衣服，他已經很醉了，那時我被壓在下
    面，我爬不起來，我去摸到三角錐長長的那個，甲○○拉不
    開他，甲○○拿我摸的那支打鍾啟鏞等語（見本院卷第二百
    零三頁至第二百零四頁）；又於同日以被告身分接受本院訊
    問時供稱：鍾啟鏞出來之後，他先大力推我，我完全沒有出
    拳打他，他後來倒在地上，如何倒地的我不太記得，倒地之
    後我沒有跟他在地上拉扯等語（見本院卷第二百二十七頁至
    第二百二十八頁）；被告甲○○則於同日本院審理時供稱：
    我那天陪丁○○過去找鍾啟鏞，鍾啟鏞出來時我沒有打他，
    後來是他跟丁○○在吵架，然後走下斜坡，我是在他跌倒之
    前打他的，那時是他跟丁○○拉扯半蹲的時候，我要去拉開
    ，拉不開，當時路邊在做路，我拿旁邊攔阻棍去打等語（見
    本院卷第二百三十一頁至第二百三十三頁）。是被告丁○○
    就證人鍾啟鏞如何倒地之經過，先於本院證稱係因證人鍾啟
    鏞酒醉、被告丁○○有拉其衣服，後又改稱不知道證人鍾啟
    鏞如何倒地，前後已有不符。再者，被告丁○○與甲○○就
    甲○○何時下手毆打鍾啟鏞，丁○○證稱係其被鍾啟鏞壓在
    地上爬不起來時，甲○○取走丁○○手中物品毆打鍾啟鏞，
    與甲○○供稱係在鍾啟鏞與丁○○拉扯半蹲、尚未倒地前以
    路邊攔阻棍毆打等情，雙方供述內容顯有矛盾，若被告甲○○確實係因證人鍾啟鏞有拉扯被告丁○○欲將之拉開而毆打
    鍾啟鏞，被告二人豈會對於拉扯之情形究竟係丁○○遭鍾啟
    鏞倒地強壓或雙方拉扯半蹲，有完全不同之供述？又豈會對
    於為了拉開而毆打之時點，究係在鍾啟鏞倒地前抑或倒地後
    ，此主要攻擊之時點亦為不同之供述？參以本件被告甲○○
    毆打證人鍾啟鏞頭部使用之條狀物，為質地堅硬物品而非塑
    膠材質之路邊攔阻棍，業如前述，是被告二人供稱係因鍾啟
    鏞拉扯被告丁○○，被告甲○○為拉開鍾啟鏞始臨時以路邊
    攔阻棍毆打證人鍾啟鏞云云，顯係卸責之詞，實無足採。
  (六)另證人乙○○雖於本院證稱係證人鍾啟鏞與丁○○起口角後
    推丁○○，鍾啟鏞與丁○○跌倒在地後甲○○後過去後要把
    二人拉開，丁○○被壓在地上並沒有毆打證人鍾啟鏞云云（
    見本院卷第一百六十八頁至第一百六十九頁），然證人乙○○就當日情形於本院證稱：我那天要去中山路網咖，聽到吵
    架聲音我有走到網咖對面去看，我看到二個人先起口角，距
    離有三、四間店面，我是在馬路對面，我看到時是他們還沒
    有開始吵架，我要去網咖時看到阿安車子停在那裡，我聽到
    吵架之後馬上走過去對面看，看到阿鏞走出來跟阿安說你叫
    阿安哦，你把我怎樣，很大聲在嗆聲，口角之後開始在那邊
    拉扯，後來二個人一起倒下去，是在拉拉扯扯的時候甲○○
    從地上撿類似棍子的東西打阿鏞，我原本想說那是亞管，後
    來丁○○他們有來問我，他說是塑膠條，他們沒有把東西拿
    走，我看他打一打就丟在旁邊，丁○○他們要走的時候車子
    停在鍾啟鏞門口家車子，在中山路上，鍾啟鏞家寬度就是普
    通店面云云（見本院卷第一百七十二頁至第一百八十六頁）
    。而依證人乙○○之上揭證述，被告二人已事先與證人乙○○接觸，進而解釋其持有之物品為被告二人主張之路邊塑膠
    攔阻棍，則證人乙○○證述之客觀性實有可能已受到被告二
    人之影響，且證人乙○○證述之站立位置，係在距離案發地
    點旁邊三、四間店面之網咖對面馬路，則以該馬路之寬度以
    及此斜向之距離、角度，證人乙○○是否能清楚觀看案發經
    過，非無疑義，且若被告丁○○駕駛之車輛停放在證人鍾啟
    鏞住處門前之中山路上，則證人乙○○自斜對面之中山路往
    該處觀看，其視線如何能不被停放在鍾啟鏞住家前之丁○○
    車輛擋住？且依前述嘉義縣嘉義縣警察局竹崎分局函附報告
    ，員警於案發後前往現場處理時，並未發現有可疑之毆打工
    具遺留在案發地點，亦與證人乙○○證稱毆打使用之棍狀物
    品有丟在現場等語不符，則證人乙○○是否確實有全程親見
    毆打經過，以及其所在位置可否清楚觀看案發情形，均有所
    可疑，是其證述之內容，實難作為有利被告二人之憑佐。
  (七)辯護人雖以被告甲○○係為保護被告丁○○而出於防衛之意
    思傷害證人鍾啟鏞。然按刑法第二十三條規定正當防衛之要
    件，必對於現在不法之侵害，而出於防衛自己或他人權利，
    始能成立。若侵害已過去，或預料有侵害而侵害尚屬未來，
    則其加害行為，自無正當防衛之可言，最高法院著有十九年
    度上字第一一七四號判例可資參照。因此，正當防衛必須具
    備存在現時不法侵害之緊急防衛情狀及所實施者為客觀上必
    要之防衛行為等要件，始足當之。而依前述，被告二人對於
    證人鍾啟鏞如何為現時不法之侵害，供述之情節已有不符，
    是實無足夠證據可資認定證人鍾啟鏞於上開時地有任何現在
    不法侵害行為，且被告二人於深夜時分特意前往與被告丁○○甫發生口角糾紛之證人鍾啟鏞住處，並且預先準備質地堅
    硬之條狀物品，被告二人對於以該堅硬條狀物品毆打證人鍾
    啟鏞，顯已在渠等之主觀計畫內，則被告丁○○與證人鍾啟
    鏞短暫口角後，被告甲○○隨即持該預先準備之堅硬條狀物
    攻擊證人鍾啟鏞頭部、被告丁○○徒手毆打證人鍾啟鏞，殊
    與排除對方不法侵害而還擊情狀迥異，其等毆打過程所肇致
    證人鍾啟鏞傷害，自不得主張防衛權相諉，此節所辯亦無足
    採。
  (八)末查，公訴意旨雖認被告二人係基於重傷害之犯意而毆打證
    人鍾啟鏞。惟按刑法第二百七十八條使人重傷罪，須行為人
    於加害時即有使被害人受重傷害之犯意始得成立，被害人受
    傷之部位及行為人所使用之凶器，雖可做為重傷故意之認定
    依據，究不能據為絕對之標準，仍應探究行為時之一切客觀
    情狀而據以為認定行為人有無使人受重傷之故意；若行為人
    犯罪之初，僅有傷害人之故意，自不得僅因行為人用力過猛
    或凶器過於鋒利，因而致被害人受有重傷之外觀，即遽論以
    使人受重傷之罪名（最高法院五十五年度臺上字第一七０三
    號判例、七十七年度臺上字第四二四六號判決意旨可資參照
    ）。本件被告丁○○、甲○○於前往證人鍾啟鏞住處前，僅
    於九十八年七月十四日晚間十時許，丁○○與鍾啟鏞有發生
    口角爭執，業如前述，被告二人與鍾啟鏞既無仇恨，又非熟
    識，僅因丁○○與鍾啟鏞為細故爭執，被告二人實無造成證
    人鍾啟鏞毀敗或嚴重減損視能、聽能、語能、味能、嗅能、
    肢體、生殖能力，或其他重大不治或難治傷害之動機可言，
    且證人鍾啟鏞頭部雖有遭被告甲○○以材質堅硬之條狀物毆
    打，然觀之證人鍾啟鏞所受之傷勢，其他背部、手部、肩部
    、左乳下、腳指等各處，亦均有造成傷勢，是被告二人並非
    全均集中在頭部猛力敲擊，參以上揭材質堅硬之條狀物為被
    告二人特意攜帶至鍾啟鏞住處外使用，若被告二人有欲使證
    人鍾啟鏞受到重傷害之犯意，尚可攜帶刀具此類危險性更高
    、更可輕易造成嚴重傷害之工具，故依被告二人犯罪之動機
    、持用之工具、被害人所受傷害之程度、被告二人下手之客
    觀情狀、下手之輕重等情綜合判斷，僅能證明被告二人於犯
    罪之初有普通傷害之犯意，尚不足以證明渠等有重傷害之犯
    意。
  (九)承前各節，勾稽以觀，被告丁○○、甲○○共同傷害情節，
    至為灼然，前開所辯無非臨訟卸責之詞，均無足採，本件事
    證明確，被告二人普通傷害犯行即堪認定。
三、核被告丁○○、甲○○所為，均係犯刑法第二百七十七條第
    一項之普通傷害罪。公訴意旨認被告二人所為係犯刑法第二
    百七十八條第三項、第一項之重傷害未遂罪，容有未洽，惟
    其基本社會事實同一，應予變更起訴法條。被告二人就上揭
    普通傷害犯行，有犯意聯絡與行為分擔，為共同正犯。爰審
    酌被告丁○○高職畢業之智識程度，已婚、育有二名未成年
    子女、現無工作之生活狀況；被告甲○○國中肄業之智識程
    度，未婚、無子女、現打零工之生活狀況；僅因告訴人鍾啟
    鏞與被告丁○○有發生口角，被告二人竟於深夜時分一般人
    均已閉門休息之際，前往告訴人住處欲尋隙而肇致本件傷害
    之發生，被告二人主動尋隙之行為已顯可議；被告丁○○徒
    手毆打、被告甲○○以堅硬條狀物攻擊之犯罪手段，造成告
    訴人傷勢嚴重，且並非嚴重之口角糾紛即以硬物攻擊他人，
    被告二人惡性嚴重，實不宜輕縱；被告丁○○否認有傷害犯
    行、被告甲○○雖坦承有毆打行為，然對於同案被告丁○○
    部分有所隱匿維護，均未能與告訴人達成和解、賠償損害之
    犯後態度等一切情狀，分別量處如主文第一項、第二項所示
    之刑，以示儆懲。另被告二人為上揭傷害犯行時使用之堅硬
    條狀物，並未扣案，且無證據證明為被告二人所有之物，自
    不予宣告沒收。
據上論斷，應依刑事訴訟法第二百九十九條第一項前段、第三百
條，刑法第二十八條、第二百七十七條第一項，刑法施行法第一
條之一第一項、第二項前段，判決如主文。
本案經檢察官王振名到庭執行職務。
中    華    民    國    99    年    8     月    5     日
                  刑事第一庭  審判長法  官  許進國
                                    法  官  張道周
                                    法  官  黃琴媛
以上正本證明與原本無異。
如不服本判決應於收受判決後10日內向本院提出上訴書狀，並應
敘述具體理由；其未敘述上訴理由者，應於上訴期間屆滿後20日
內向本院補提理由書（均須按他造當事人之人數附繕本）「切勿
逕送上級法院」。告訴人或被害人如對於本判決不服者，應具備
理由請求檢察官上訴，其上訴期間之計算係以檢察官收受判決正
本之日期為準。
中    華    民    國    99    年    8     月    5     日
                                    書記官  洪敏芳
附錄本判決論罪法條
中華民國刑法第277條第1項
傷害人之身體或健康者，處 3 年以下有期徒刑、拘役或 1 千元
以下罰金。


司法院資訊處製作；財團法人民間司法改革基金會備份。
